行　政　法　院　判　決　　　　　　　　　　　　　八十七年度判字第一六二七號
　　原　　　告　卯○○○
　　　　　　　　　　　　　 .
　　　　　　　　庚 ○ ○
　　　　　　　　寅 ○ ○
　　　　　　　　癸 ○ ○
　　　　　　　　申 ○ ○
　　　　　　　　未 ○ ○
　　　　　　　　午 ○ ○
　　　　　　　　地 ○ ○
　　　　　　　　戌 ○ ○
　　　　　　　　天 ○ ○
　　　　　　　　亥 ○ ○
　　右四人法定代理人
　　　　　　　　酉 ○ ○
　　原　　　告　戊 ○ ○
　　　　　　　　丁 ○ ○
　　右二人法定代理人
　　　　　　　　己 ○ ○
　　原　　　告　辰 ○ ○
　　　　　　　　巳 ○ ○
　　右二人法定代理人
　　　　　　　　壬 ○ ○
　　原　　　告　乙 ○ ○
　　　　　　　　甲 ○ ○
　　右二人法定代理人
　　　　　　　　丙 ○ ○
　　原　　　告　丑 ○ ○
　　　　　　　　子 ○ ○
　　右二人法定代理人
　　　　　　　　辛 ○ ○
　　被　　　告　財政部臺灣省中區國稅局
右當事人間因贈與稅事件，原告不服行政院中華民國八十七年二月十九日台八七訴字
第○七三二九號再訴願決定，提起行政訴訟。本院判決如左︰
　　主  文
再訴願決定、訴願決定及原處分（復查決定）均撤銷。
　　事  實
緣本件被繼承人游天河於民國八十二年五月三十一日死亡，原告等於八十二年九月四
日向被告辦理遺產稅申報。被告於查核遺產稅時，查獲被繼承人死亡前於八十一年十
月十五日及同年月二十二日分別贈與現金二、○○○、○○○元及一、○○○、○○
○元予其配偶卯○○○，乃併同被繼承人前次贈與額一五、四九九、一六五元，核定
贈與總額一八、四九九、一六五元，應補稅額八五二、○一一元，因贈與人游天河已
死亡，乃對其繼承人即原告等發單課徵贈與稅。原告等不服，申經復查結果，未准變
更，提起訴願、再訴願亦均遭駁回，遂提起本訴。茲摘兩造訴辯意旨於次：
原告起訴意旨略謂︰一、違反租稅課徵採實質課稅原則：被繼承人於八十二年五月三
十一日死亡，八十一年十月十五日自豐原市信用合作社活期存款第00000000
00帳號，同年月二十二日自豐原市農會活期存款第0000000000帳號提領
存款，分別轉存二、○○○、○○○元及一、○○○、○○○元至配偶卯○○○之定
期儲蓄存款帳戶，其利息亦轉至配偶卯○○○帳戶，惟上開行為均屬被繼承人生前所
為之個人行為，其配偶卯○○○自始至終均未曾知悉，直到被告查獲上開情節時，其
配偶卯○○○方知有上開存款惟對上開金額及所生孳息均未曾動用過，足以證明卯○
○○未曾知悉有上開存款之存在。況且本件定存存單之存款作業僅在上開存單存款存
入傳票上加蓋卯○○○之印章，並無留存卯○○○簽字字樣，與台北市銀行公會六十
五年十一月十二日會業字第一三五一號函所載事項作業不合，被告未曾探究上開金融
機構作業是否遵照上開函作業規定行事，及本件實際作業情形為何﹖逕以認定被繼承
人有贈與系爭存款予其配偶卯○○○，其認事用法，顯有違誤而上開作為確僅為被繼
承人個人行為，系爭金額在其配偶卯○○○未知悉情況下，縱使被繼承人有欲贈與上
開金額時，也無從行使贈與允受之意思表示。而且八十四年修正遺產及贈與稅法，已
明定夫妻之間財務移轉不課贈與稅，可見夫妻財務及生活費用不易區分，而本件被繼
承人平時已自行以卯○○○名義開立上開帳戶，又自行轉存系爭存款至該帳戶，顯係
被繼承人以借用配偶卯○○○帳戶暫存系爭金額，自始並無贈與之意思，就實質課稅
原則，系爭存款為繼承人未曾知悉之被繼承人所遺留之財產，係屬遺產稅課稅範圍，
而非贈與稅課稅標的。被告未予詳察，逕依財政部函釋，核定原告補徵贈與稅，其處
分自非適法，已違反租稅課徵之實質課稅原則及鈞院八十二年度判字第六三四號判決
意旨。二、違反租稅公平原則：現行贈與稅於民國六十二年才立法實施，其立法精神
在作為補充遺產稅之不足，以防止遺產稅納稅義務人生前贈與行為逃漏遺產稅，故贈
與稅是遺產稅之補充稅。惟實際上，稽徵機關執行上，已本末倒置，偏重贈與稅之課
徵，而忽略其立法精神及其公平性。就本件而言，系爭存款實質上係屬被繼承人所遺
留之財產，被告為達課稅目的，而強加課稅標的逕認定為贈與稅之內容，已違反租稅
之公平目的及經濟中立原則。三、違反憲法第一十九條所示之租稅法律主義：按國家
課稅之作用，係對人民財產權之侵害，稅捐機關不得以無明確法律授權之行政命令作
為課稅之依據，查財政部八十一年六月三十日台財稅字第八一一六六九三九三號函釋
納稅義務人之規定，因已及遺產及贈與稅法的課稅主體（即納稅義務人），故依前
揭租稅法律主義中之課稅要件法定主義及大法官會議釋字第三一三號解釋，自應如遺
產及贈與稅法第七條納稅義務人之規定，於母法即遺產及贈與稅法中規定，竟將之規
定在解釋函令中任意擴張解釋，是此自與租稅法律主義相違背，已有可議。四、本案
誠如前所述，根據租稅法律主義之要求，人民雖有納稅之義務，但亦僅有依『法律』
納稅之義務，而無繳納法律所未規定稅賦之義務。此外，租稅法律之實質內涵，除前
已論及之課稅要件法定主義之外，尚包括所課的課稅要件明確主義，亦即有關課稅之
構成要件，應於租稅法律內作詳盡明確的規範。故財政部八十一年六月三十日台財稅
字第八一一六六九三九三號函釋有關納稅義務人之規定，自應依母法之規定課徵，否
則，若任稅捐機關可就課稅要件並非明確之法令，任意作解釋，豈非與租稅法律主義
之原則相違背。況且，被告將被繼承人死亡前所遺留暫存配偶帳戶之銀行存款，未探
查有無贈與事實，逕以課徵贈與稅，而不就實質原則歸課遺產稅，顯然於法無據。殊
不知卯○○○未曾知悉上開帳戶有系爭金額之存在，何從行使允受之行為，無贈與事
實，其理至明。五、綜上所述，本件被告援引財政部八十一年六月三十日台財稅第八
一一六六九三九三號函釋關於納稅義務人之規定，除與遺產及贈與稅法第七條規定不
符外，亦違反憲法第十九條所示之租稅法律主義及實質課稅原則，自有違誤，甚者，
本件所及之爭議，僅係被繼承人所遺留之遺產之認定問題，原告主觀上並無逃漏稅
捐之意圖，客觀上更無逃漏稅捐之事實，僅是繼承人等未知悉被繼承人遺留暫存其配
偶卯○○○之系爭存款，理應歸課遺產稅，無須再申報歸課贈與稅之必要。詎被告未
於詳察，即逕依財政部上開函釋，核定原告應補贈與稅，其處分自非適法。為此，請
求鈞院判決將原處分及一再訴願決定均予撤銷，以明法制，而昭折服等語。
被告答辯意旨略謂︰一、按「凡經常居住中華民國境內之中華民國國民，就其在中華
民國境內或境外財產為贈與者，應依本法規定，課徵贈與稅。」、「本法稱贈與，指
財產所有人以自己之財產無償給予他人，經他人允受而生效力之行為。」及「．．．
被繼承人死亡前三年內贈與之財產，依第十五條之規定併入遺產課徵遺產稅者，應將
已納之贈與稅連同按郵政儲金匯業局一年期定期存款利率計算之利息，自應納遺產稅
額內扣抵。但扣抵額不得超過贈與財產併計遺產總額後增加之應納稅額。」分別為遺
產及贈與稅法第三條第一項、第四條第二項及第十一條所明定。次按「被繼承人死亡
前三年內之贈與應併課遺產稅者，如該項贈與至繼承發生日止，稽徵機關尚未發單課
徵時，應先以繼承人為納稅義務人開徵贈與稅，再依遺產及贈與稅法第十五條及第十
一條第二項規定辦理，惟該項贈與稅不得再自遺產總額中扣除，說明：二、被繼承人
生前既有符合遺產及贈與稅法第十五條規定之贈與而未經核課贈與稅者，即應先行就
該贈與事實開徵贈與稅，再將該贈與之財產併入遺產總額計課遺產稅。．．．應以繼
承人為納稅義務人發單課徵，該項贈與稅款並准適用同法第十一條第二項規定，自應
納遺產稅額內扣除。．．．」復為財政部八十一年六月三十日台財稅字第八一一六六
九三九三號函釋示有案。二、本件贈與人游天河於八十二年五月三十一日死亡，經本
局查獲被繼承人死亡前於八十一年間有贈與現金三、○○○、○○○元予其配偶卯○
○○之情事，乃併同其前次贈與金額一五、四九九、一六五元，核定贈與總額一八、
四九九、一六五元，應補稅額八五二、○一一元，發單補徵贈與稅。原告等不服，主
張贈與人雖以其配偶名義轉存，惟存單及印鑑均由贈與人自行保留，受贈人一概不知
，且系爭款項既經原處分機關核定併入贈與人之遺產稅課徵，今再核課遺產稅，徒增
徵納雙方困擾，主張是項贈與稅，應比照鈞院八十二年度判字第六三四號判決意旨，
予以註銷云云，申經復查結果，本局以本件贈與人係於八十二年五月三十一日死亡，
繼承人等（即原告）於八十二年九月四日申報遺產稅，嗣本局原查查獲贈與人於八十
一年十月十五日，自其豐原市信用合作社活期儲蓄存款第00－00－000000
帳號及同年月二十二日自其豐原市農會活期存款第00－00－00000－0帳號
提領存款，分別轉存二、○○○、○○○元（每筆五○○、○○○元計四筆）及一、
○○○、○○○元於其配偶卯○○○之定期儲蓄存款帳戶內，有豐原市信用合作社八
十四年二月十五日中縣豐縣信字第○○三○號函與定期儲蓄存款帳卡及豐原市農會八
十三年十月八日豐農隆信字第○九二七號函檢附之領款條、存單存款存入傳票（申請
書）等影本可稽，應屬被繼承人死亡前三年贈與其配偶現金三、○○○、○○○元，
乃併同被繼承人前次贈與金額一五、四九九、一六五元，核定贈與總額一八、四九九
、一六五元，又因該項贈與至繼承發生日止，本局仍未發單，遂以繼承人全體為納稅
義務人課徵贈與稅，依前揭規定，尚無不合，至原告復查稱系爭贈與款項已依遺產及
贈與稅法第十五條規定併計遺產總額，課徵遺產稅，應依大院八十二年度判字第六三
四號判決註銷贈與稅乙節，查是項贈與金額，雖已併計被繼承人遺產，惟於核課遺產
稅時已將核定之贈與稅八五二、○一一元，自應納遺產稅額予以扣抵。且大院之判決
，在未作成判例前固可供行政機關作為行政處分裁量時之參考，惟本件贈與稅既有首
揭財政部函釋予以闡明徵收之原則在案，是本局原核定洵無不合，遂駁回其復查之申
請，訴願決定亦遞予維持，再訴願決定更明白指示原告引述之大院八十二年度判字第
六三四號判決，已為其後大院八十五年度判字第一一八五號判決所不採而駁回其訴。
三、經查台北市銀行公會六十五年十一月十二日會業字第一三五一號函以目前銀行開
戶手續，支票存款需核對國民身份證，並需銀行徵信後由本人簽章始能開戶。至於活
期、定期及儲蓄存款，依規定銀行應請存款人留存簽字，故若非本人而持他人國民身
分證複印本申請開戶，銀行應不得受理。是所稱上開帳戶之開立，其配偶不知情，應
不可採。又查系爭金額既以繼承人之配偶名義辦理定期存款，利息亦轉至配偶帳戶，
則其物權為存款人所有，在未提領前不能指為他人所有，因之依其客觀的事實支配狀
態，被繼承人之配偶已占有該存款，自難謂無允受之意思，原告一再持前詞主張，顯
不足採。原處分及一再訴願決定並無違誤，請准判決駁回原告之訴等語。
　　理  由
本件被告以被繼承人於八十二年五月三十一日死亡，八十一年十月十五日自其豐原市
信用合作社活期儲蓄存款第0000000000帳號、同年月二十二日自其豐原市
農會活期存款第0000000000帳號提領存款，分別轉存二、○○○、○○○
元（四筆五○○、○○○元）及一、○○○、○○○元至其配偶卯○○○之定期儲蓄
存款帳戶，有豐原市信用合作社八十四年二月十五日中縣豐縣信字第○○三○號函與
定期儲蓄存款帳卡及豐原市農會八十三年十月八日豐農隆信字第○九二七號函檢附之
領款條、存單存款存入傳票（申請書）等影本可稽，應屬被繼承人死亡前三年贈與其
配偶之現金，原查併同被繼承人前次贈與金額一五、四九九、一六五元，核定贈與總
額一八、四九九、一六五元，又因該項贈與至繼承發生日止仍未發單，遂依行為時遺
產及贈與稅法第三條第一項及第四條第二項、第十五及第十一條第二項規定及財政部
八十一年六月三十日台財稅字第八一一六六九三九三號函釋，以繼承人全體之原告等
為納稅義務人課徵贈與稅，固非無據。惟查「左列各款不計入贈與總額：一、．．．
六、配偶相互贈與之財產。」八十四年一月十三日修正公布之遺產及贈與稅法第二十
條第六款有明文規定，而該項規定，「於八十四年一月十四日以前配偶相互贈與之財
產，．．．於本項修正公布生效日尚未核課確定者，．．．」亦有其適用，八十七年
六月二十四日修正公布同法第二十條第二項亦定有明文。本件遺產稅之課徵處分既尚
未確定，自有該項規定之適用，被告雖未及審酌該項規定而遽依本件行為時法律規定
為處分依據，惟其適用法律既與上開規定有違，自屬無可維持，爰將原處分（復查決
定）及一再訴願決定併予撤銷，以資適法。
據上論結，本件原告之訴為有理由，爰依行政訴訟法第二十六條前段，判決如主文。
中    華    民    國     八十七      年      八      月      十四       日
                    行 政 法 院 第 三 庭
                                審 判 長 評  事      曾  隆  興
                                         評  事      趙  永  康
                                         評  事      高  啟  燦
                                         評  事      蔡  進  田
                                         評  事      鄭  淑  貞
右  正  本  證  明  與  原  本  無  異
                                         法院書記官  郭  育  玎
中    華    民    國     八十七      年      八      月      十五       日
